臺灣新竹地方法院刑事判決　　　　　　　95年度易字第222 號
公　訴　人　臺灣新竹地方法院檢察署檢察官
被　　　告　丙○○
上列被告因毀損案件，經檢察官提起公訴（94年度調偵字第197
號），本院判決如下：
    主  文
丙○○犯損害債權罪，處有期徒刑陸月，如易科罰金，以銀元
佰元即新臺幣玖佰元折算壹日。
    事實及理由
壹、構成犯罪事實：
    丙○○於民國90年4 月21日向丁○○借貸新臺幣（下同）40
    0 萬元，經丁○○向本院提出聲請核發支付命令，而由本院
    於91年5 月13日，以91年度促字第7659號命丙○○應給付丁○○400 萬元，並於91年7 月8 日確定而取得執行名義，嗣
    後查封拍賣丙○○的土地，因無人應買且丁○○承受後未繳
    土地增值稅，致承受失效而撤銷查封，法院因而發給丁○○
    債權憑證，而重新取得執行名義。詎丙○○於將受強制執行
    之際，竟基於損害債權人丁○○債權的犯罪意思，於93年8
    月19日將其所有坐落新竹縣竹東鎮○○段○ ○段第1694、16
    99 、1700 、1712號地號、新竹縣竹東鎮○○段○ ○段第16
    93、1695、1696、1698、1701、1702、1710、1713號地號、
    新竹縣竹東鎮○○段○ ○段第44號地號、新竹縣竹東鎮○○
    段○ ○段第16、21、22、45、46、268 、270 號地號及新竹
    縣竹東鎮○○段○ ○段第23、37、39號等地號土地（下稱系
    爭土地）設定第1 順位最高限額3,600 萬元抵押權予乙○○
    （1693、1694、1695、1698、1699、1701、1702號地號為第
    2 順位），致丁○○之前開債權因難以受償而受有損害。
貳、認定犯罪事實所根據的證據及理由：
一、程序部分：
    按傳聞法則之重要理論依據，在於傳聞證據未經當事人之反
    對詰問予以核實，乃予排斥，惟若當事人已放棄對原供述人
    之反對詰問權，於法院審判時表明同意該等傳聞證據可作為
    證據，基於證據資料愈豐富，愈有助於真實發現之理念，並
    貫徹刑事訴訟法修法加重當事人進行主義之精神，確認當事
    人對於證據能力有處分權之制度，傳聞證據經當事人同意作
    為證據，法院認為適當者，亦得為證據。另當事人對於傳聞
    證據表示「沒有意見」，而未於言詞辯論終結前聲明異議（
    Without Objection ），應視為已有將該等傳聞證據採為證
    據之同意，此刑事訴訟法第159 條之5 定有明文。本案被告
    於本院審理程序中已表示對本院所提示調查之卷內人證物證
    之證據能力沒有意見，迄本院辯論終結前，被告亦未爭執本
    案證據之證據能力，依刑事訴訟法第159 條之5 第2 項之規
    定，應視為被告已同意本案相關之傳聞證據均可作為證據，
    本院斟酌本案卷內之證據並非非法取得，亦無證明力明顯過
    低之情形，且經本院於審判期日依法進行證據之調查、辯論
    ，被告於訴訟上之程序權，已受保障，前開各該證據，均得
    採為證據，先予敘明。
二、實體部分：
（一）被告丙○○於警局詢問時、檢察官偵查中、本院準備程序
      及審理程序訊問時之供述。
（二）證人即告訴人（被害人）丁○○於警詢時、偵查中、本院
      準備程序及審理程序訊問時之指訴。
（三）證人甲○○於本院審理訊問時之具結證述。
（四）本院支付命令確定證明書、新竹縣竹東鎮地政事務所新竹
      縣竹東鎮○○段第1696、1702地號土地登記謄本、土地登
      記申請書、丙○○財政部台北市國稅局財產歸屬資料清單
      、新竹縣竹東地政事務所95年7 月17日東地所資萍字第09
      50003678號函及附件竹東鎮○○段1694地號等之異動所引
      資料、新竹縣竹東地政事務所95年12月14日東地所登浩字
      第0950006602號函及附件竹東鎮○○段1702地號93年8 月
      13日東地字第152160號限制登記資料影本連件（A4－12張
      ）、本院91年執字第6316號、5320號、93年執字第8988號
      、94年執字第11054 號卷各1 份附卷可查。
（五）被告於95年12月28日提出之抵押權設定契約書、土地買賣
      契約書影本各1 份在卷可證。
、對於被告丙○○辯解，本院的判斷：
    本件訊據被告丙○○固不爭執客觀犯罪事實，惟矢口否認有
    損害告訴人債權的意圖，辯稱：我沒有要損害他的債權，我
    設定抵押權給乙○○是要跟他借錢還給告訴人等語。經查，
    本院基於下列理由，認為被告丙○○之前開辯解，不足採信
    ：
一、按刑法第356 條之損害債權罪，以債務人於將受強制執行之
    際，意圖損害債權人之債權，而毀壞、處分、隱匿其財產為
    構成要件。此之所謂「將受強制執行之際」，如債權人已取
    得強制執行法第4 條各款所定之執行名義、或如業經受有確
    定之終局判決、或受有假執行宣示之判決，以及已經開始執
    行尚未終結以前（最高法院58年度台上字第1812號判決、55
    年度台非字第118 號判決意旨參照）固係「將受強制執行之
    際」，又若於執行法院發給債權憑證交債權人收執後，債權
    人即重新取得強制執行法第4 條第1 項第6 款之強制執行名
    義，債務人之財產仍處於隨時得受強制執行之狀態，亦當與
    刑法第356 條所謂「債務人於將受強制執行之際」相當，自
    亦可構成損害債權罪。次按債務人之財產乃債權人債權之總
    擔保，此對於無設定擔保之債權如是，對於有設定擔保之債
    權，其擔保之財產不足清償債務時，亦復如是，故於將受強
    制執行之際，毀壞、處分、隱匿原設定擔保之財產，固得以
    成立損害債權罪；如原設定擔保之財產已不足清償債務時，
    毀壞、處分、隱匿原設定擔保以外之財產，自亦得以成立損
    害債權罪。
二、查告訴人丁○○對於被告之本件借款400 萬元，既經依法於
    91年5 月13日獲核發支付命令確定，嗣告訴人執該支付命令
    向法院聲請強制執行，執行程序以法院於93年6 月21日發給
    告訴人債權憑證終結後，證諸前開法律說明，告訴人自93年
    6 月21日起即重新取得強制執行法第4 條第1 項第6 款之執
    行名義，被告原有設定抵押之財產（指1693、1694、1695、
    1698、1699、1701、1702號地號）又處於隨時得受告訴人強
    制執行之狀態甚明。次查債務人所有的總財產，為債權人債
    權之總擔保，故債務人所有的財產，應留供清償全部債務之
    用，不得任意處分。被告於93年8 月19日將其所有作為告訴
    人債權總擔保之「系爭土地」設定第1 或第2 順位最高限額
    3,600 萬元抵押權予乙○○，此項處分財產之行為，其設定
    第1 順位最高限額抵押權部分，可能造成拍賣無執行實益之
    效果而無法拍賣，或導致債權人承受時，其承受不動產價額
    須大於抵押權等之價額，增加承受難度，或因優先債權先分
    配而有害債權人普通債權之受償，已全然該當於刑法第356
    條之損害債權罪。至設定第2 順位最高限額抵押權部分，因
    第1 順位之抵押權人即為告訴人丁○○，其所取得的權利，
    後順位抵押權已不能影響，自不生損害債權之問題，此部分
    業經蒞庭的公訴檢察官更正，附此敘明。
三、被告雖辯稱設定抵押權之目的，係為還錢予告訴人，並提出
    委託書、授權書、土地買賣契約書等影本各1 紙，以佐證其
    設定最高限額抵押權予乙○○之行為，係買賣土地之前置作
    業行為等等。惟在將受強制執行之際，債務人本不應任意處
    分其所有的財產之理甚明，然若債務人本意在償還債務予債
    權人，以一時權宜之計使債權人得到應得之債權，雖尚難遽
    論被告有損害債權人債權的意圖，因依一般社會觀念，經法
    院強制拍賣的土地成交價較低，而經由一般程序之買賣，土
    地能獲得較高價額，是債務人希望以一般方式賣出自己的土
    地，以獲得較高利潤，再償還己身債務之情，尚屬人之常情
    ，然本件被告設定最高限額抵押權後，已經過一段長久時間
    （2 年多），客觀事實顯示，其既未借得及取得任何金錢足
    資償還債務，又未賣出土地以籌措財源，於無法達到還款目
    的後，竟遲未撤銷第1 順位最高限額抵押權部分的設定，則
    其所為之抵押土地行為對償還債務不僅毫無助益，且有害債
    權人對其土地為強制執行，實難謂被告無損害債權人債權的
    故意。
四、況被告所有之「系爭土地」皆為共同持分所有，在公同共有
    關係下，土地利用價值不高，本較無人有應買的意願，其竟
    再為設定抵押權之行為，無異雪上加霜，關於其設定第1 順
    位抵押權部分，更增債權人獲得其應有債權的難度，被告明
    知於此，竟仍為本件之犯行，其有損害債權人債權之意圖，
    已堪認定。
五、綜上所述，被告丙○○前開辯稱顯屬事後卸責之詞，不可採
    信，是本件事證已經明確，被告之犯行足以認定，所為應予
    以依法論罪科刑。
六、至被告請求傳喚證人乙○○一事，一則被告已於本院95年12
    月6 日審理時捨棄傳喚，於預知本院恐對其為不利之結果，
    始再行聲請傳喚，已有可疑；再則被告於將受強制執行之際
    ，意圖損害債權人之債權，而處分其財產犯行明確，已如前
    述，證人乙○○是否為證述，並不影響本院之認定，爰不另
    行傳訊證人乙○○，附此敘明。
肆、論罪科刑的理由：
一、按行為後法律有變更者，適用行為時之法律。但行為後之法
    律有利於行為人者，適用最有利於行為人之法律，刑法第2
    條第1 項定有明文（刑法第2 條係規範行為後法律變更所生
    新舊法律比較適用之準據法，是刑法第2 條本身雖經修正，
    但該條文既屬適用法律之準據法，本身尚無比較新舊法之問
    題，應逕適用裁判時之刑法第2 條規定以決定適用之刑罰法
    律）。又比較時應就罪刑有關之共犯、未遂犯、想像競合犯
    、牽連犯、連續犯、結合犯，以及累犯加重、自首減輕暨其
    他法定加減（如身分加減）與加減例等一切規定，綜其全部
    罪刑之結果而為比較（最高法院95年第8 次刑事庭會議決議
    參照）。查被告行為後，刑法第33條第5 款有關罰金之最低
    數額、第41條有關易科罰金等規定，業於94年2 月2 日修正
    公布，並均自95年7 月1 日起施行，茲就比較情形分述如下
    ：
（一）刑法第33條第5 款有關罰金之最低數額部分，刑法分則編
      各罪所定罰金之貨幣單位原為銀元，修正前刑法第33條第
      5 款規定：「罰金：（銀元）1 元以上」，而銀元與新臺
      幣間之折算，依現行法規所定貨幣單位折算新臺幣條例規
      定，以銀元1 元折算新臺幣3 元；修正後刑法第33條第5
      款則規定：「罰金：新臺幣1 千元以上，以百元計算之」
      ；經比較修正前、後之規定，修正後刑法第33條第5 款所
      定罰金之最低數額，較之修正前提高，自以修正前刑法第
      33條第5 款之規定有利於被告。
（二）刑法第41條有關易科罰金之規定，行為時即修正前刑法第
      41條第1 項前段規定：「犯最重本刑為5 年以下有期徒刑
      以下之刑之罪，而受6 個月以下有期徒刑或拘役之宣告，
      因身體、教育、職業、家庭之關係或其他正當事由，執行
      顯有困難者，得以1 元以上3 元以下折算1 日，易科罰金
      」，而被告行為時之易科罰金折算標準，依修正前罰金罰
      鍰提高標準條例第2 條前段（現已刪除）規定，就其原定
      數額提高為100 倍折算1 日，則被告行為時之易科罰金折
      算標準，應以銀元300 元折算1 日，經折算為新臺幣後，
      應係以新臺幣900 元折算為1 日。裁判時即修正後刑法第
      41條第1 項前段則規定：「犯最重本刑為5 年以下有期徒
      刑以下之刑之罪，而受6 個月以下有期徒刑或拘役之宣告
      者，得以新臺幣1 千元、2 千元或3 千元折算1 日，易科
      罰金」，比較修正前、後之易科罰金折算標準，以行為時
      即修正前之規定，較有利於被告。
二、論罪：被告丙○○所為，係犯刑法第356 條之損害債權罪。
三、科刑：審酌被告不循正當救濟途徑以解決債權糾葛，竟意圖
    損害債權人之債權，而觸犯本件犯行，損及告訴人之債權，
    及犯罪之手段、犯罪所生之損害、犯罪後否認犯行之態度等
    一切情狀，量處如主文所示之刑，並依修正前刑法第41條第
    1 項前段規定，諭知易科罰金之折算標準，以示懲儆。又被
    告犯罪後已償還部分債務予被害人，蒞庭之公訴檢察官具體
    求刑科處被告有期徒刑10月，尚嫌過重，附此敘明。
伍、適用法律依據：
一、程序法方面：刑事訴訟法第299 條第1 項前段。
二、實體法方面：刑法第2 條第1 項前段、第356 條，修正前刑
    法第41條第1 項前段，刑法施行法第1 條之1 第1 項、第2
    項前段，判決如主文。
本案經檢察官魏廷勳到庭執行職務。
中　　華　　民　　國　　96　　年　　5 　　月　　31　　日
                  刑事第四庭審判長法　官  林秋宜
                  　              法  官  劉兆菊
                                  法  官  馮俊郎
以上正本證明與原本無異。
如不服本判決應於收受本判決後10日內向本院提出上訴書狀，其
未敘述上訴理由者，並得於提起上訴後10日內向本院補提理由書
狀（均須按他造當事人之人數附繕本）「切勿逕送上級法院」。
中　　華　　民　　國　　96　　年　　6 　　月　　1 　　日
                                  書記官  鄧雪怡
附錄本件論罪科刑實體法條全文：
刑法第356 條（損害債權罪）：
債務人於將受強制執行之際，意圖損害債權人之債權，而毀壞、
處分或隱匿其財產者，處2 年以下有期徒刑、拘役或500 元以下
罰金。（罰金之貨幣單位改為新臺幣，並提高為30倍）
